【裁判字號】    89,重上,373
【裁判日期】    900103
【裁判案由】    分配表異議之訴
【裁判全文】
臺灣高等法院民事判決  八十九年度重上字第三七三號
    上  訴  人  乙○○
    訴訟代理人  陳松棟律師
    被上訴人    甲○○○        住台北市○○○○路二段十六巷十二號
    訴訟代理人  柯介正          住台北縣淡水鎮○○路一四九號一樓
    複代理人    楊美玲律師
                洪麗珍律師
右當事人間分配表異議之訴事件，上訴人對於中華民國八十九年五月二十三日臺灣士
林地方法院八十八年度重訴字第四五五號號第一審判決提起上訴，本院判決如左：
    主    文
原判決除確定部分外廢棄。
右開廢棄部分，被上訴人在第一審之訴駁回。
第一、二審訴訟費用(確定部分除外)由被上訴人負擔。
    事    實
甲、上訴人方面：
一、聲明：(一)原判決不利上訴人部分廢棄。(二)駁回被上訴人在第一審之訴。
二、陳述：除與原判決記載相同者，茲引用之外，補稱：
(一)、原法院八十六年度執字第五二八○號拍賣抵押物強制執行事件之分配期日定為八
    十八年四月二十七日，被上訴人於同年四月二十日對分配表金額聲明異議後，上
    訴人則於同年五月七日具狀為反對之陳述，並由執行法院於同年五月二十五日寄
    存送達於被上訴人，被上訴人至同年八月十日始提起本件訴訟，依強制執行法第
    四十一條第三、四項規定，其異議視為撤回，起訴自非合法。
(二)、系爭抵押權設定契約載明「本件抵押權係為擔保債務人（萬昉企業股份有限公司
    ，下稱萬昉公司）所簽發之票據兌現而提供之最高限額抵押權」，可知本件抵押
    權設定契約之債務人係仕豐建設股份有限公司（下稱仕豐公司）、萬昉公司、柯
    介正及林錦雪，實際權利人除黃義彬外、因上訴人對萬昉公司有票據債權，是上
    訴人不僅係系爭抵押權信託登記名義人，亦係實際抵押權人，其於上開拍賣抵押
    物強制執行事件，提出萬昉公司所簽發面額新台幣（下同）二千萬元之本票為證
    明文件，行使權利，自無不合。
(三)、至系爭補充協議書簽立為止，柯介正、林錦雪、仕豐公司及萬昉公司合計積欠黃
    義彬、上訴人四千八百六十萬元，系爭補充協議即係雙方如何清償四千八百六十
    萬元所為之協議，並於第五條定有解除條件，一旦甲方（即柯介正、林錦雪）未
    於原協議書第三條，補充協議書第二條、第三條約定期限內給付者，乙方（即黃
    義彬）仍得依其現有之四千八百六十萬之債權憑證及抵押權行使權利，不受系爭
    補充協議書第二條所定三百六十萬元之限制，是分配表將上訴人一千二百萬元之
    債權列入，並無違誤。
乙、被上訴人方面：
一、聲明：上訴駁回。
二、陳述：除與原判決記載相同者，茲引用之外，補稱：
(一)、被上訴人於強制執行程序中，從不知有寄存送達之事，亦未於住家門口，發現依
    民事訴訟法第一百三十八條規定，黏貼之寄存送達通知書，依最高法院六十四年
    度台抗字第四八一號、四十一年度台抗字第五十九號判例，寄存送達即不合法。
    則強制執行法第四十一條所定之十日期間，自應以執行法院於八十八年八月二日
    將上訴人之反對陳述送達予被上訴人之翌日起算，且依最高法院七十二年度台抗
    字第一二四號裁定意旨可知該十日並非法定不變期間，債務人於執行法院實行分
    配前提起訴訟，即未逾期起訴，是被上訴人於同年八月十日提起訴訟，起訴並未
    逾期。
(二)、上訴人主張其為系爭抵押權之實際債權人，自應就其交付金錢予萬昉公司一事舉
    證以實其說，故上訴人於舉證交付借款予萬昉公司之前，自無權請求萬昉公司或
    其保證人負擔清償責任。
(二)、依據補充協議書內容，柯介正於簽訂補充協議書時，除系爭抵押權及十五戶房地
    外，已交付黃彬義一百一十餘個新店停車場之車位，總值一億三千餘萬元，與上
    訴人主張之數額差異甚大，顯見其謂系爭協議書及補充協議書係為解決四千八百
    六十萬元之說，並非真實，不足採信。
丙、本院依職權調閱原法院八十六年度執字第五二八○號拍賣抵押物強制執行卷宗。
    理      由
一、被上訴人起訴主張：上訴人於八十六年間以拍賣抵押物之裁定，聲請執行拍賣被
    上訴人所有坐落於台北縣淡水鎮○○段第三三、四二地號之土地（下稱系爭土地
    ），經原法院執行處以八十六年度執字第五二八○號執行在案，惟上訴人所提之
    支票，並無法證明雙方間確有借貸關係存在，是該分配表上所列之上訴人債權並
    不存在。又系爭抵押權之設定，係被上訴人以系爭土地，提供與萬昉公司擔保其
    對訴外人黃義彬之債務，故該抵押權之權利人雖登記為上訴人，實際權利人確屬
    黃義彬，而上訴人僅為黃義彬之信託登記名義人；黃義彬與萬昉公司分別簽訂協
    議書及補充協議書，達成系爭抵押權之債權額最高為三百六十萬元之協議，詎執
    行法院於製作分配表時，仍將上訴人之債權額記載為一千二百萬元，經被上訴人
    向執行法院聲明異議後，爰依強制執行法第四十一條規定，提起分配表異議之訴
    ，請求判決原法院八十六年度執字第五二八０號強制執行事件，上訴人不得就超
    過三百六十萬元部分列入分配。(萬昉公司部分，業經原審判決其敗訴確定)二、
    上訴人則以：被上訴人起訴逾期，為不合法，且上訴人對萬昉公司有票據債權存
    在，不僅係抵押權信託登記名義人，亦係實際抵押權人。又系爭補充協議書簽訂
    時，萬昉公司等人確係積欠伊與黃義彬四千八百六十萬元，而系爭補充協議書第
    五條係第二條、第三條之解除條件，被上訴人既自承協議書甲方迄今並未履行協
    議書第三條及補充協議書第二條、第三條之約定清償對於協議書乙方之借款，依
    前開約定，上訴人自得依其現有之債權憑證及系爭土地上最高限額一千二百萬元
    抵押權之擔保額度行使權利，不受三百六十萬元之限制，是分配表將上訴人一千
    二百萬元債權列入，並無不當等語，資為抗辯。
二、查上訴人聲請執行拍賣被上訴人所有系爭土地，經原法院執行處以八十六年度執
    字第五二八○號執行拍賣並製作分配表，上訴人以債權額一千二百萬元分配，原
    定之分配期日為八十八年四月二十七日，業已通知被上訴人，被上訴人因認上訴
    人之債權額未逾三百六十萬元，乃於同年四月二十日具狀對分配表聲明異議，上
    訴人則於同年五月七日具狀為反對之陳述，並由執行法院四月二十七日通知被上
    訴人自行注意強制執行法第四十一條規定，該通知於同年五月四日寄存送達於被
    上訴人，嗣再以招領逾期為由退回等情，業據調閱上開執行卷宗查證無誤，有聲
    明異議狀、補正狀、執行法院通知、送達回證附該卷可稽，均堪信為真實。
三、按八十五年十月九日修正公布施行之強制執行法第四十一條規定，為加重異議人
    未為起訴證明之失權效果，乃增訂第三項規定，聲明異議人未於分配期日起十日
    內向執行法院為提起分配表異議之起訴證明者，視為撤回其異議之聲明。是則，
    聲明異議人若未於上開期間內為起訴之證明，其異議即不復存在，嗣所提起之分
    配表異議之訴，即非適法，應由受訴法院裁定駁回之，以避免執行程序之拖延。
    茲查，被上訴人業於八十八年三月十七日親自收受執行法院分配期日通知之送達
    ，有送達證書可按，自已知悉分配期日為同年四月二十七日，如對分配表有異議
    理應自該分配期日起十日內向執行法院為對上訴人起訴之證明，原不待執行法院
    通知其起訴。雖執行法院通知其自行注意強制執行法第四十一條規定，該通知於
    同年五月四日以寄存送達之方式送達，惟依送達證書之記載，送達人係於送達被
    上訴人陳報之「台北市○○○○路二段十六巷十二號」住所，因未會晤本人，乃
    將之寄存於和平東路派出所，並制作送達通知書粘貼於該址門首，則送達已發生
    效力，不因被上訴人實際有無往取該通知而有別，至該通知嗣又因招領逾期而被
    退回，亦不影響原已合法有效之送達效力。至被上訴人雖爭執其從不知有寄存送
    達之事，亦未於住家門口，發現黏貼之寄存送達通知書，該寄存送達非合法云云
    。然上開經記載有粘貼送達通知書於門首之送達證書，其性質乃屬公文書，依法
    自應推定為真正；被上訴人既未舉證證明其記載有不實之情形，所辯自難採信。
    綜此足見，被上訴人遲至八十八年八月十日始提起本件訴訟，自非合法，應予駁
    回。
四、被上訴人起訴不合法，原法院未予裁定駁回，仍為被上訴人勝訴之實體判決，於
    法自有未合。上訴意旨指摘原判決不當，求予廢棄改判，為有理由，爰廢棄原判
    決，駁回被上訴人在第一審之訴。
五、本件事證明確，兩造其餘攻擊防禦方法及舉證，無礙於判決結果，無庸一一論列
    ，併此敘明。
六、據上論結，本件上訴為有理由，依民事訴訟法第四百五十條、第七十八條，判決
    如主文。
中      華      民      國    九十    年     一       月        三       日
                                民事第三庭
                                    審判長法  官  張  宗  權
                                          法  官  陳  永  昌
                                          法  官  吳  秀  美
右正本係照原本作成。
如不服本判決，應於收受送達後二十日內向本院提出上訴書狀，其未表明上訴理由者
，應於提出上訴後二十日內向本院補提理由書狀（均須按他造當事人之人數附繕本）
上訴時應提出委任律師或具有律師資格之人之委任狀；委任有律師資格者，另應附具
律師及格證書及釋明委任人與受任人有民事訴訟法第四百六十六條之一第一項但書或
第二項（詳附註）所定關係之釋明文書影本。
中      華      民      國    九十      年    一        月      四      日
                                          書記官  常  淑  慧
附註：
民事訴訟法第四百六十六條之一（第一項、第二項）：
對於第二審判決上訴，上訴人應委任律師為訴訟代理人。但上訴人或其法定代理人具
有律師資格者，不在此限。
上訴人之配偶、三親等內之血親、二親等內之姻親，或上訴人為法人、中央或地方機
關時，其所屬專任人員具有律師資格並經法院認為適當者，亦得為第三審訴訟代理人
。


司法院資訊處製作；財團法人民間司法改革基金會備份。
